【裁判字號】    91,重上,128
【裁判日期】    920326
【裁判案由】    給付工程款
【裁判全文】
臺灣高等法院臺中分院民事判決  九十一年度重上字第一二八號
      上  訴  人  台灣省台中農田水利會
      法定代理人  己○○
右當事人間給付工程款事件，上訴人對於中華民國九十一年七月十二日臺灣臺中地方
法院九十一年度重訴字第五九號第一審判決提起上訴，本院判決如左：
      主      文
原判決關於命上訴人給付超過新台幣伍佰肆拾柒萬壹仟陸佰柒拾陸元本息部分，及該
部分假執行之宣告，暨訴訟費用之裁判，均廢棄。
右廢棄部分，被上訴人在第一審之訴及假執行之聲請，均駁回。
其餘上訴駁回。
第一、二審訴訟費用由被上訴人負擔二分之一，餘由上訴人負擔。
      事實及理由
一、被上訴人主張：上訴人所屬之后里圳三支線上游排水溝（以下稱系爭排水溝），
    原有水路係以混凝土砌塊石內面工施作，因年久失修，部分有崩陷破損，影響附
    近農民灌溉排水及人車往來通行之安全，早有修築改善之必要。民國（以下同）
    八十八年九月間，國道高速公路局辦理中山高速公路后里交流道工程，因月眉育
    樂區○○道路與雲頭路平面交岔，經地方反應，為兼顧交通安全與灌溉排水之功
    能，須改為箱涵立體交岔型式，上訴人所屬之系爭排水溝，必須同時配合該交流
    道設施及月眉國際開發股份有限公司（以下稱月眉開發公司）境外排水工程一併
    規劃改善，系爭排水溝改善所需費用由上訴人自行負擔。應地方推舉台中縣后里
    鄉公所及台中縣議會議員蔡錦雄與上訴人協調，上訴人表示同意配合辦理。被上
    訴人相信上訴人會同意配合之承諾，並考慮整體施工之方便，於施作月眉開發公
    司之排水工程時，一併代為施工，本件工程雖非由上訴人直接發包，但上訴人已
    事先答應配合，且已由被上訴人代為施作完成，系爭工程之規劃施作，並不違反
    上訴人之意思，系爭排水溝工程已完工，被上訴人於八十九年八月三日委由月眉
    開發公司代向上訴人請領系爭排水溝工程款，為上訴人所拒等情。爰依無因管理
    之法律關係，求為命：上訴人給付新台幣（下同）一千一百零七萬四千四百四十
    九元，並加計自起訴狀繕本送達翌日起算之法定遲延利息之判決。
二、上訴人則以：月眉開發公司曾以施作系爭排水溝工程，請求上訴人給付，被上訴
    人並非施工之人，不得依無因管理請求。縱認被上訴人得主張無因管理，惟上訴
    人為利於管理維護灌排溝渠，均以Ｕ型溝之施工方法施作，被上訴人為配合月眉
    遊樂區之開發，竟改成以箱涵或立體交叉型式施作，而做成道路，與上訴人施作
    採Ｕ型溝之方式重在管理、維護溝渠，以利灌溉排水不同，又被上訴人改成以箱
    涵或立體交叉型式施作須降低水溝最大溝底高程一‧三公尺（因高程降低，有些
    農田無法灌溉而多出施作給水小路之工程），且加蓋以供人車通行，所需費用較
    鉅，依被上訴人在原審所提「一般農田水利設施更新改善工程第二期四年計畫（
    八七至九十年度）擬辦工程明細表」所載，系爭排水溝改善工程（第四期）所列
    工程經費為六百萬元，由此可知被上訴人所施作之方式，顯然違反上訴人明示或
    可得推知之意思，且無從依公開招標、驗收等方式辦理違反政府採購法之規定，
    亦屬不利於上訴人，上訴人所得之利益僅五百四十七萬一千六百七十六元等語，
    資為抗辯。
三、被上訴人主張上訴人所屬之系爭排水溝，原有水路係以混凝土砌塊石內面工施作
    ，因年久失修，部分有崩陷破損，有修築改善之必要，八十八年九月間，國道高
    速公路局辦理中山高速公路后里交流道工程，因月眉育樂區○○道路與雲頭路平
    面交岔，經地方反應，為兼顧交通安全與灌溉排水之功能，須改為箱涵立體交岔
    型式，上訴人所屬之系爭排水溝，必須同時配合該交流道設施及月眉開發公司境
    外排水工程一併規劃改善，於施作月眉開發公司之排水工程時，一併代為施工，
    該工程已完工等事實，業據提出台中縣后里鄉公所八十八年十月十三日后鄉建字
    第八八一三九七五號函影本一件、協調會會議紀錄影本一件、申請書（含工程設
    施概算金額明細及施工圖）影本一件、支出憑證影本一件為證，並經原法院於九
    十一年四月二十四日到場勘驗明確，製有勘驗筆錄可憑，自堪信為真實。
四、被上訴人之主張系爭排水溝係其所施作，完工後委託月眉開發公司代為請求給付
    ，業據證人即上訴人所屬月眉工作站站長丙○○證稱：「我認識周明宗、黃文誠
    ，因他們當時在系爭工地施工，我有問周明宗系爭工程是否你在作的，他說是我
    在作的，是蔡錦雄叫我作的」（見本院卷四八頁）。且當時參與施工之人庚○○
    、辛○○、丁○○、甲○○、戊○○等均證稱：渠等在八十九年一至五月間皆有
    參與后里鄉○○○○○段之箱涵改善工程，當時是受僱於被上訴人乙○○等語（
    見本院卷五九至六０頁）；且月眉開發公司亦表明未施作系爭排水溝工程，有該
    月眉開發公司（92）月工字第００七八號函可稽（見本院卷五五頁）。是被上訴
    人主張系爭排水溝係其所施作等語，應可採信。上訴人抗辯系爭工程係月眉開發
    公司所施作，非被上訴人所施作，及證人庚○○、辛○○、丁○○、甲○○、戊
    ○○之證詞不實云云，不足採取。
五、本件被上訴人主張兩造間並無施作系爭排水溝之契約關係，為上訴人所不爭執，
    被上訴人並無施作系爭排水溝之義務，而竟代為施作，即屬無因管理。被上訴人
    主張施作系爭排水溝係屬無因管理等語，自堪採信。本件被上訴人主張其於八十
    八年至八十九年間施作系爭排水溝工程，且配合月眉遊樂區之開發，改成以箱涵
    或立體交叉型式施作，而做成道路，經上訴人同意云云，固據提出之協調會議記
    錄記載系爭排水溝工程加蓋，上訴人同意配合辦理，惟上訴人並未參與該協調會
    ，此有會議記錄在卷可證（見原審卷九至一一頁），該協調會議記錄，自難認對
    上訴人發生效力。且上訴人月眉工作站站長丙○○於八十八年十二月二十三日，
    就系爭排水溝工程需配合國道高速公路局辦理中山高速公路后里交流道工程，改
    為箱涵立體交岔型式，工程費九百萬元，擬請上訴人撥款所主持之協調會所作結
    論，僅請示上訴人後辦理（見原審卷一二、一三頁），證人丙○○證稱上訴人於
    該協調會後並未核准等語（見本院卷四八頁），至九十年間，系爭排水溝始列入
    九十年度專案工程欲改善區段，擬辦工程之經費為六百萬元，且擬以Ｕ型溝之方
    式施作，並不加蓋之方式施作，有上訴人函及擬辦工程明細表在卷可憑（見原審
    卷七九至八０頁）。足認八十八年至八十九年，上訴人尚無興建系爭排水溝之預
    算，被上訴人予以施作，且以箱涵或立體交叉型式施作，顯違反上訴人之意思。
    是被上訴人主張施作系爭排水溝工程，經上訴人同意，未違反上訴人之意思云云
    ，不足採取。被上訴人施作系爭排水溝工程既違反上訴人之意思，則依民法第一
    百七十七條規定，上訴人僅就所得利益範圍內負返還責任。上訴人因被上訴人施
    作系爭排水溝工程，致上訴人不需再行施作Ｕ型之排水溝，上訴人顯受利益，而
    系爭排水溝工程以Ｕ型溝之方法施工，其工程款僅五百四十七萬一千六百七十六
    元，為被上訴人所不爭執（見本院卷七四頁），上訴人所得利益五百四十七萬一
    千六百七十六元，自應返還。超過該數額之工程款，即非上訴人所得利益，上訴
    人無給付之義務。至上訴人抗辯系爭排水溝工程應適用政府採購法，被上訴人不
    得主張無因管理云云，並無依據，不足採取。從而，被上訴人本於無因管理之法
    律關係，請求上訴人給付五百四十七萬一千六百七十六元，及自起訴狀繕本送達
    上訴人翌日即九十一年一月二十四日起至清償日止，按年利率百分之五計算之利
    息，自屬有據。原判決就上開範圍命上訴人給付，核無不合，上訴人請求廢棄原
    判決，就上開部分，核無理由，應予駁回。其餘逾此部分，原判決准被上訴人請
    求，即有未洽，上訴意旨請求廢棄該部分，即有理由，應將原判決該部分廢棄，
    改判駁回被上訴人在第一審之訴及假執行之聲請。
據上論結，本件上訴為一部有理由，一部無理由，依民事訴訟法第四百五十條、第四
百四十九條第一項、第七十九條但書，判決如主文。
中      華      民      國    九十二    年      三      月    二十六    日
~B1民事第六庭審判長法  官  吳火川
~B2                法  官  吳惠郁
~B3                法  官  饒鴻鵬
右為正本係照原本作成。
如對本判決上訴，須於收受判決送達後二十日內向本院提出上訴書狀，其未表明上訴
理由者，應於提出上訴後二十日內向本院提出上訴理由書（須按他造人數附具繕本）
，並繳納送達用雙掛號郵票拾份（每份拾肆元）。
上訴時應提出委任律師或具有律師資格之人之委任狀；委任有律師資格者，另應附具
律師及格證書及釋明委任人與受任人有民事訴訟法第四百六十六條之一第一項但書或
第二項（詳附註）所定關係之釋明文書影本。
~B                書記官  陳三軫
中      華      民      國    九十二    年      三      月    二十七    日
附註：
民事訴訟法第四百六十六條之一（第一項、第二項）
對於第二審判決上訴，上訴人應委任律師為訴訟代理人。但上訴人或其法定代理人具
有律師資格者，不在此限。
上訴人之配偶、三親等內之血親、二親等內之姻親，或上訴人為法人、中央或地方機
關時，其所屬專任人員具有律師資格並經法院認為適當者，亦得為第三審訴訟代理人
。
                                                                        Ｈ


司法院資訊處製作；財團法人民間司法改革基金會備份。
